【裁判字號】    97,易,482
【裁判日期】    980611
【裁判案由】    傷害
【裁判全文】
臺灣臺南地方法院刑事判決               97年度易字第482號
公  訴  人  臺灣臺南地方法院檢察署檢察官
被      告  乙○○
                      4樓之2.
選任辯護人  王銀村律師
上列被告因傷害案件，經檢察官提起公訴（96年度偵字第15557
號），本院判決如下：
    主  文
乙○○傷害人之身體，處有期徒刑貳月，如易科罰金，以新臺幣
壹仟元折算壹日。
    事  實
一、乙○○與丙○○均係址設臺南縣歸仁鄉○○村○○○路8 巷
    21弄25號聯亞機械公司之員工，於民國97年9 月7 日12時50
    分許，乙○○午休結束自外返回公司，適丙○○與同事蔡棕
    華、戊○○等人於公司佈告欄（下有打卡鐘）前討論搭車事
    宜，因其與丙○○素有嫌隙，遂一路由公司門口迄經過丙○○身旁均不斷漫罵，且口出「爛梨子假蘋果」等語（所涉公
    然侮辱部分，未據告訴），丙○○聽聞後至為憤怒，旋上前
    掌摑乙○○臉頰1 下，乙○○遭此攻擊即加以反擊，2 人因
    而扭打在一起，其間，乙○○並出手拉扯丙○○之頭髮及毆
    打丙○○之臉部、頭部、肩頸、手臂等處，造成丙○○受有
    臉、頭皮、頸之挫傷、左臉頰挫擦傷2 公分、右前胸挫擦傷
    3 公分、多處挫傷瘀青、右前臂3 乘3 公分、右上臂2 乘2
    公分、左前臂1 乘1 公分、左肘2 乘1 公分等傷害，而丙○○因無力抵擋乙○○之攻擊，遂大喊「叫老闆來」，嗣於扭
    打中，丙○○亦抓住乙○○攻擊之左手，並張口咬住乙○○
    之左手指，造成乙○○左手第4 指0.6 公分撕裂傷及1 乘1
    公分瘀腫之傷害（丙○○所涉傷害部分，業據本院以97年度
    簡字第2305號判決確定在案）。是時，聯亞機械公司老闆沈
    朝寬恰好步入公司，見狀，沈朝寬立即快步上前將扭打中之
    2 人拉開，始阻止其2 人之互毆情事。
二、案經丙○○訴由臺南縣警察局歸仁分局報請臺灣臺南地方法
    院檢察署檢察官偵查起訴。
    理  由
壹、程序部分：
一、按刑事訴訟法新制採改良式當事人進行主義，為保障被告防
    禦權及維護直接審理與言詞審理原則，刑事訴訟法第159 條
    第1 項規定：「被告以外之人於審判外之言詞或書面陳述，
    除法律有規定者外，不得作為證據。」酌採英美法之傳聞法
    則。復於第159 條之1 至第159 條之5 增設例外規定，以應
    實務需要，俾符實體真實發現之訴訟目的。是以，證人即告
    訴人丙○○於警詢時所為之陳述，係被告以外之人於審判外
    之言詞陳述，且查無例外之情事，依上開規定，自不得作為
    證據。
二、復按被告以外之人（包括證人、鑑定人、告訴人、被害人及
    共同被告等）於審判外之陳述雖不符前4 條之規定，而經當
    事人於審判程序同意作為證據，法院審酌該言詞陳述或書面
    陳述作成時之情況，認為適當者，亦得為證據；當事人、代
    理人或辯護人於法院調查證據時，知有第159 條第1 項不得
    為證據之情形，而未於言詞辯論終結前聲明異議者，視為有
    前項之同意，刑事訴訟法第159 條之5 定有明文。立法意旨
    在於傳聞證據未經當事人之反對詰問予以核實，原則上先予
    排除。惟若當事人已放棄反對詰問權，於審判程序中表明同
    意該等傳聞證據可作為證據；或於言詞辯論終結前未聲明異
    議，基於尊重當事人對傳聞證據之處分權，及證據資料愈豐
    富，愈有助於真實發見之理念，且強化言詞辯論主義，使訴
    訟程序得以順暢進行，上開傳聞證據亦均具有證據能力。查
    本判決所引用除證人丙○○之警詢證詞外之其餘供述證據，
    業據檢察官、被告及辯護人於準備程序時均不爭執證據能力
    ，迄至言詞辯論終結前，亦未主張有刑事訴訟法第159 條第
    1 項不得為證據之情形，本院審酌該等證據作成時之情狀，
    並無違法或不當等情形，認為以之作為本案之證據亦屬適當
    ，依上開規定，自具有證據能力。
貳、實體方面：
一、訊據被告乙○○固坦承有以手拍打告訴人丙○○臉部之犯行
    ，惟辯稱：丙○○出手打伊臉頰，伊伸出左手阻擋，卻遭丙○○咬住左手指，伊為求掙脫始會以右手拍打丙○○之臉部
    ，是甲○○出聲說「你們不要這樣」，丙○○才鬆開嘴巴，
    伊才能將左手收回，伊係出於正當防衛才會拍打丙○○，且
    丙○○所提出之偉賢骨外科診所診斷證明書所載之傷勢，與
    奇美醫院診斷證明書之記載不同，其上所載之傷勢應非全係
    伊造成的云云。經查：
(一)、上開事實，業據證人即告訴人於偵查中證稱：於96年9 月7
    日12時50分至13時之間，乙○○自外面進來罵伊說「爛梨子
    假蘋果」，接著開始徒手攻擊伊，還有抓伊頭髮，後來是沈
    朝寬與另1 名女同事把伊與乙○○拉開等語明確（見偵卷第
    7 頁），核與證人即聯亞機械公司老闆沈朝寬於偵查中證稱
    ：伊是乙○○的弟弟，乙○○與丙○○發生衝突時，伊並沒
    有在現場，是後來同事叫伊來處理，伊才將她們拉開，伊看
    到的是她們2 人互相都是以1 隻手掐住對方脖子，乙○○的
    另1 隻手指被丙○○咬著，丙○○也以另1 隻手抓住乙○○
    伸過來而被咬住的那隻手；後來伊有聽3 個同事（蔡棕華、
    戊○○、還有1 個叫秀美的女子）轉述，說一開始是乙○○
    先罵丙○○「爛梨子假蘋果」，因為她們積怨很久了，丙○○一聽就很不高興衝過去打乙○○，乙○○後來也跟她發生
    互毆等語（見本院卷第154 頁）、證人即聯亞機械公司員工
    蔡棕華於本院審理時證稱：當時伊站在辦公室大門打卡鐘那
    邊，丙○○站在伊身後，商量烤肉當天要伊搭載之事情，乙○○從伊後面走過去嘴巴一直念，應該是在罵人，乙○○先
    罵丙○○，丙○○追過去，伊轉頭看她們，丙○○先打乙○○一巴掌，乙○○就反擊，後來雙方互打，2 人互打幾下，
    就抓在一起，丙○○用喊的要我們叫老闆，伊只知道後來看
    的時候，不知道是誰被抓頭髮，2 個人抓在一起；丙○○喊
    的時候，伊就要過去找戊○○，剛好沈朝寬從前門口走進來
    ，我們就跟老闆說那邊在吵架；伊只有看到拉頭髮的情形，
    但是咬人的情況伊沒看到，事後沒多久就知道有人被咬，但
    伊不知道是誰被咬等語（見本院卷第88、90至92頁）、證人
    即聯亞機械公司員工戊○○於本院審理時證稱：當天中午快
    1 點時，丙○○跟我們在公佈欄那邊商討烤肉分組的事情，
    打卡鐘是在公佈欄下方，當時有伊、蔡棕華、丙○○在公佈
    欄那邊，之後乙○○從外面走進來，就罵丙○○，之後2 人
    開始互罵，伊不想理這種事情，就轉身走開，剛好看到老闆
    進來，伊有聽到「阿」的聲音，也有聽到有人喊「叫老闆來
    」，伊看到老闆就跟老闆指她們吵架那邊，伊沒有回頭，就
    直接用手往後比，所以伊沒有看到她們打架的情形；伊轉身
    走開後到遇到老闆不到1 分鐘的時間等語（見本院卷第94至
    96頁）、證人即聯亞機械公司員工甲○○於本院審理時證稱
    ：當時伊在午休，快1 點的時候，伊聽到尖叫聲，伊過去時
    ，已經有4 、5 個人在那邊了，乙○○與丙○○2 人糾結在
    一起，2 人邊打邊罵；伊到的時候，她們互罵得很兇，也有
    在打，我們大家都不想靠近，有看到1 個抓頭髮，最後是老
    闆把她們拉開的等語大致相符（見本院卷第98至99頁），另
    參以被告自始至終均未陳述遭告訴人拉扯頭髮之情，堪認上
    開證人蔡棕華、甲○○證稱：有看到1 個抓頭髮之人等語，
    應係指被告抓告訴人之頭髮無訛。此外，復有財團法人奇美
    醫院（下稱奇美醫院）診斷證明書1 紙、奇美醫院97年7 月
    31日函附病情摘要1 紙、急診病歷2 紙、急診護理紀錄單1
    紙及照片4 幀、偉賢骨外科診所診斷證明書1 紙、台南市立
    醫院驗傷診斷書1 紙在卷可證（見警卷第11至13頁、本院卷
    第37至43頁），足見告訴人上開與被告發生衝突後，遭被告
    拉扯頭髮及徒手攻擊之指述，乃信而有徵，應可憑採。是以
    ，被告確有拉扯告訴人頭髮及徒手毆打告訴人，造成告訴人
    受有臉、頭皮、頸之挫傷、左臉頰挫擦傷2 公分、右前胸挫
    擦傷3 公分、多處挫傷瘀青、右前臂3 乘3 公分、右上臂2
    乘2 公分、左前臂1 乘1 公分、左肘2 乘1 公分等傷害之事
    實，已堪認定。
(二)、至被告雖辯稱：伊僅有拍打告訴人臉頰，告訴人所提出偉賢
    骨外科診所診斷證明書所載傷勢，並非全係伊所為云云。惟
    查，告訴人與被告發生肢體衝突後，立即前往奇美醫院就醫
    ，經該院醫師於當日14時40分診治後，認定受有「臉、頭皮
    及頸之挫傷、皮下瘀血」等傷勢之情，有奇美醫院診斷證明
    書1 紙在卷可考。雖告訴人復提出偉賢骨外科診所診斷證明
    書1 紙，以證明其受有左臉頰挫擦傷2 公分、右前胸挫擦傷
    3 公分、多處挫傷瘀青、右前臂3 乘3 公分、右上臂2 乘2
    公分、左前臂1 乘1 公分、左肘2 乘1 公分等傷害，而與前
    開奇美醫院診斷證明書所記載之傷勢略有不同，惟觀之卷附
    奇美醫院急診護理紀錄單，告訴人除有上開「臉、頭皮及頸
    之挫傷、皮下瘀血」之傷勢外，尚載有「左手肘及脖子左耳
    朵後皆有擦傷、左臉頰有擦傷情形」等語，且對照奇美醫院
    所拍攝告訴人就醫當時受傷之照片，告訴人之左臉頰、頸部
    及左耳朵後面、右前胸及左前臂、左手肘等處，確實均受有
    受傷之痕跡，而與偉賢骨外科診所診斷證明書之記載大致相
    符，顯見告訴人當時所受之傷勢應不僅止於奇美醫院診斷證
    明書之記載，是告訴人徒以偉賢骨外科診所診斷證明書與奇
    美醫院診斷證明書之記載不符，即否認偉賢骨外科診所診斷
    證明書所載之告訴人傷勢非其所為，自不足採。再者，告訴
    人於96年9 月7 日12時50分許，與證人蔡棕華、戊○○在公
    司佈告欄前討論事情時，其身上並無任何傷勢之情，並據證
    人蔡棕華、戊○○於本院審理時證述甚明（見本院卷第90、
    97頁），是以，告訴人與被告發生肢體衝突之前，告訴人身
    上既無任何傷勢，而於衝突後復立即前往就醫治療，則告訴
    人所受之上開傷勢，顯係與被告發生肢體衝突所致，應無疑
    義，況觀以卷附告訴人受傷之照片，告訴人之臉頰、耳朵後
    面均遺有多處抓痕，衡情，當係遭人以指甲使力抓扒所造成
    之傷勢，並非單純以手拍打所能致之。依此，足見被告當時
    下手之重，其有傷害告訴人之故意，至為灼然。被告辯稱：
    僅有拍打告訴人臉頰云云，顯與事實不符，委無足採。
(三)、被告雖另辯以正當防衛云云。惟按正當防衛必須對於現在不
    法之侵害始得為之，侵害業已過去，即無正當防衛可言。至
    彼此互毆，又必以一方初無傷人之行為，因排除對方不法之
    侵害而加以還擊，始得以正當防衛論。故侵害已過去後之報
    復行為，與無從分別何方為不法侵害之互毆行為，均不得主
    張防衛權（最高法院30年上字第1040號判例意旨參照）。查
    ：
 1、本件告訴人遭被告辱罵後即上前掌摑被告，被告旋加以反擊
    ，嗣其2 人扭打在一起互毆等情，業據證人蔡棕華證稱：丙○○先打乙○○一巴掌，乙○○就反擊，後來雙方互打，2
    人互打幾下，就抓在一起，伊有看到拉頭髮等語、證人甲○○證稱：乙○○與丙○○2 人糾結在一起，2 人邊打邊罵，
    她們互罵得很兇，也有在打，我們大家都不想靠近，有看到
    1 個抓頭髮等語、證人沈朝寬證稱：她們2 人互以1 隻手掐
    住對方脖子，乙○○的另1 隻手指被丙○○咬著，丙○○也
    以另1 隻手抓住乙○○伸過來而被咬住的那隻手等語明確，
    均詳如前述，參以證人蔡棕華、甲○○與被告、告訴人係同
    事關係；證人沈朝寬復為被告之親弟弟，而觀以其等就被告
    、告訴人互相拉扯、毆打情事，均證述綦詳，尚無故為偏頗
    一方，或故入一方於罪之情形，是其等證詞自均可憑採。依
    此，證人沈朝寬在拉開被告與告訴人2 人之前，其2 人既有
    互相對罵、扭打之互毆情事，揆之前開判例意旨，自難主張
    正當防衛。
 2、被告雖辯稱：伊係因左手指遭告訴人咬住，始會拍打告訴人
    臉部，且告訴人係於甲○○大聲說「你們不要這樣」，始放
    開咬她手指的嘴巴云云。然被告遭告訴人咬傷左手指，致受
    有左手第4 指0.6 公分撕裂傷及1 乘1 公分瘀腫之傷害，而
    該傷口是新傷，應是當天（96年9 月7 日）受傷造成等情，
    固據證人沈朝寬於偵查證述綦詳，已如前述，並有台南市立
    醫院驗傷診斷書及該院97年8 月14日南市醫字第0970000610
    號函附就醫摘要各1 紙在卷可考（見警卷第13頁、本院卷第
    48至49頁），而可認定案發當天告訴人確有咬住被告左手第
    4 指之事實。惟依證人甲○○於本院審理時證稱：伊當時愣
    住了，伊沒有說「不要這樣」等語（見本院卷第98頁），堪
    信證人甲○○並無開口阻止被告、告訴人互毆之情事，是被
    告辯稱：告訴人聽聞證人甲○○稱「你們不要這樣」才放開
    嘴巴云云，並非事實，尚難採信。再參以證人沈朝寬前往拉
    開被告、告訴人2 人時，告訴人猶咬住被告之左手指，顯見
    告訴人咬被告左手指應係於肢體衝突之末始行發生，否則，
    倘被告所陳：伊一開始即遭告訴人咬住左手指云云為真，則
    佐以證人沈朝寬之上開證述，告訴人自始至終既均咬住被告
    之左手指，何以告訴人猶有機會呼喊「叫老闆來」等語。況
    且，被告果若係因遭告訴人咬住左手指，始行以右手拍打告
    訴人臉頰，則以告訴人咬住被告左手指及被告僅能用右手攻
    擊之情形下，衡情，告訴人所受之傷勢理應集中在身體之左
    側，然告訴人除受有左臉頰挫傷、左前臂及左肘受傷外，其
    右前胸、右前臂、右上臂亦受有傷害，足見被告攻擊告訴人
    上開部位時，應尚未遭告訴人咬住左手指，否則，被告當無
    法輕易傷害到告訴人身體之右側，因此，被告並非於衝突之
    初即遭告訴人咬住左手指，應甚為明確。且衡之常情，在爆
    發肢體衝突之情況下，通常係居於劣勢之人始會放聲求救，
    而本件大聲呼喊「叫老闆來」之人為告訴人，則倘當時被告
    並無攻擊告訴人之舉，反而是告訴人為攻擊之一方，則告訴
    人何須大聲求助同事，要求同事叫老闆前來，而在老闆面前
    自曝其傷害老闆親姐姐即被告之暴行，由此益證告訴人當時
    應係無力抵擋被告之攻擊，始會大喊「叫老闆來」等語，被
    告辯稱：係遭告訴人咬住左手指始會拍打告訴人臉部云云，
    顯屬臨訟卸責之詞，尚不足採。
 3、至被告之辯護人雖又辯稱：沈朝寬有關看到丙○○咬乙○○
    的左手指之證詞是不正確的，應是甲○○趕到現場制止，丙○○開口說「叫老闆來」時，就放開咬住被告左手指之嘴巴
    云云。然證人甲○○於案發現場均未出言阻止被告、告訴人
    之互毆行徑，已如前述，而依證人蔡棕華於本院審理時證稱
    ：丙○○喊叫老闆來的時候，伊就要過去找戊○○，剛好沈
    朝寬從前門口走進來等語（見本院卷第92頁）、證人戊○○
    審理時證稱：伊看到她們吵架轉身走開，不到一分鐘的時間
    老闆就進來等語（見本院卷第96頁），顯見其等聽到告訴人
    大喊「叫老闆來」，迄至證人沈朝寬進來公司上前阻止被告
    、告訴人2 人衝突止，其歷經之時間係非常短暫的，而觀之
    告訴人所受之傷勢，卻是遍及臉、頭皮、頸、右前胸、右前
    臂、右上臂、左前臂、左肘等部位，衡之常情，該等傷勢當
    非短暫時間以手拍打所能肇致，是辯護人上開所辯，亦與事
    實有違，尚難採信。
(四)、綜上所述，勾稽互核，本件事證明確，被告犯行洵堪認定。
二、核被告所為，係犯刑法第277 條第1 項之傷害罪。爰審酌被
    告無犯罪前科，素行尚佳，不思珍惜與告訴人之同事緣份，
    反口出惡言激怒告訴人，甚而與告訴人暴力相向，造成告訴
    人受有傷害，且迄未與告訴人達成和解，賠償損害，犯後猶
    飾詞圖卸，未具悔意之犯後態度，並衡酌其智識程度、生活
    狀況等一切情狀，量處如主文所示之刑，並諭知易科罰金之
    折算標準。至公訴人雖具體求刑有期徒刑4 月，惟查告訴人
    固受有多處傷害，且本件復肇因於被告出言辱罵告訴人，然
    告訴人亦有攻擊被告之舉，而衡之告訴人所受者均屬表皮之
    傷害，並非嚴重之傷勢，因認量處上開刑度已足懲戒被告犯
    行，求刑意旨毋寧過重，附此敘明。
據上論斷，應依刑事訴訟法第299 條第1 項前段、刑法第277 條
第1 項、第41條第1 項前段，判決如主文。
本案經檢察官丁○○到庭執行職務。
中    華    民    國    98    年    6     月    11    日
                  刑事第十一庭  法  官  蘇碧珠
以上正本證明與原本無異。
如不服本判決應於收受本判後10日內向本院提出上訴書狀，並應
敘述具體理由。其未敘述上訴理由者，應於上訴期間屆滿後20日
內向本院補提理由書狀（均須按他造當事人之人數附繕本）「切
勿逕送上級法院」。
                                書記官  許哲萍
中    華    民    國    98    年    6     月    11    日
附錄本案論罪科刑法條全文
中華民國刑法第277條：
傷害人之身體或健康者，處3 年以下有期徒刑、拘役或1 千元以
下罰金。
犯前項之罪因而致人於死者，處無期徒刑或7 年以上有期徒刑；
致重傷者，處3 年以上10年以下有期徒刑。


司法院資訊處製作；財團法人民間司法改革基金會備份。
